臺灣新北地方法院刑事判決　　　　　　110年度金訴字第555號
公　訴　人　臺灣新北地方檢察署檢察官
被　　　告　郭子瑄




上列被告因違反洗錢防制法等案件，經檢察官提起公訴（110 年
度偵緝字第2229號），被告於本院準備程序中，就被訴事實為有
罪之陳述，經本院合議庭裁定由受命法官獨任進行簡式審判程序
，判決如下：
    主    文
郭子瑄犯三人以上共同詐欺取財罪，處有期徒刑壹年。
    犯罪事實
一、郭子瑄雖預見無故雇用他人提供帳戶資料、從事提領現金，
    再傳遞現金與不明第三人之舉，極有可能係為詐欺集團取得
    犯罪所得款項，並掩飾詐欺所得之實際去向、所在，製造金
    流斷點，而犯三人以上共同詐欺取財罪及一般洗錢罪，竟為
    獲取與所付勞力顯不相當之高額報酬，在縱渠行為可能係詐
    欺集團犯罪之一部分，亦不違背其本意之情況下，與真實姓
    名年籍不詳自稱「苗小姐」之人、通訊軟體LINE暱稱為「長
    宏KT」之人及渠等所屬之詐欺集團成員共同意圖為自己不法
    之所有，基於三人以上詐欺取財及一般洗錢之不確定故意犯
    意聯絡，由郭子瑄於民國109 年9 月1 日將其設於中華郵政
    股份有限公司帳號00000000000000號帳戶（下稱系爭帳戶）
    之帳號及該帳戶之網路銀行帳號、密碼提供給「長宏KT」，
    而同詐欺集團不詳成員前已於同年7 月31日9 時58分許，撥
    打電話給陳梅枝，假冒為健保局人員，佯稱其於同年3 月10
    日在亞東醫院詐領新臺幣（下同）35,790元，2 小時後會將
    健保卡停卡，要轉接警方云云，嗣由同詐欺集團不詳成員假
    冒為新北市政府警察局刑事一組楊宗霖警員，佯稱其牽涉到
    「王美琴東寶投資詐騙洗錢案」，其被當作人頭帳戶，監管
    會需要清查其名下之帳戶，並要求其須匯款至指定之帳號云
    云，致其陷於錯誤，依指示於同年9 月3 日15時22分50秒，
    匯款35萬元至系爭帳戶，因郭子瑄於同日11時許，在址設新
    北市○○區○○路00號2 樓之蘆洲郵局提領陳建財遭同詐欺
    集團成員詐欺並委由陳孫慧君匯入之款項，經行員察覺有異
    ，而報警處理（郭子瑄所涉陳建財遭詐欺之部分，業經本院
    以110 年度審簡字第99號判決處刑），郭子瑄始未及提領陳
    梅枝匯入之款項，而系爭帳戶嗣於同日17時28分30秒經列為
    警示帳戶而凍結交易，同詐欺集團成員因而未能再將詐欺陳
    梅枝之犯罪所得以網路銀行方式轉匯至其他帳戶，致未生掩
    飾、隱匿詐欺犯罪所得之去向、所在之結果而未遂。
二、案經陳梅枝訴由臺中市政府警察局第二分局報告臺灣新北地
    方檢察署檢察官偵查起訴。
    理    由
一、證據能力部分：
    本案被告郭子瑄所犯係死刑、無期徒刑或最輕本刑為3 年以
    上有期徒刑或高等法院管轄第一審案件以外之罪，其於準備
    程序期日就被訴事實為有罪之陳述，經本院告知簡式審判程
    序之旨，並聽取公訴人及被告之意見後，經合議庭依刑事訴
    訟法第273 條之1 第1 項規定裁定由受命法官獨任進行簡式
    審判程序。是本案之證據調查，依刑事訴訟法第273 條之2
    規定，不受同法第159 條第1 項、第161 條之2 、第161 條
    之3 、第163 條之1 及第164 條至第170 條規定之限制，先
    予敘明。
二、認定本案犯罪事實之證據及理由：
    上開犯罪事實，業據被告坦承不諱（見偵緝卷第35頁、金訴
    卷第40、48頁），核與證人即告訴人陳梅枝於警詢之證述（
    見偵14094 卷第11至15頁）相符，並有告訴人提出之彰化銀
    行活期儲蓄存款影本（見偵14094 卷第19至21頁）、彰化銀
    行匯款回條聯（見偵14094 卷第23頁）、被告中華郵政帳戶
    客戶基本資料、客戶歷史交易清單（見偵14094 卷第37至39
    頁）、被害人帳戶一覽表（見偵14094 卷第35頁）、被告與
    「長宏KT」間通訊軟體LINE對話紀錄（見偵35444 卷第109
    至127 頁）、監視器錄影畫面截圖（見偵35444 卷第128 至
    131 、133 至137 頁）、本院110 年度審簡字第99號判決（
    見偵14094 卷第51至58頁）在卷可稽，足認被告具任意性之
    自白與事實相符，本案事證明確，被告犯行堪以認定，應予
    依法論科。
三、論罪科刑：
㈠、按刑法上詐欺取財罪之成立，係以犯罪行為人實行詐術，使
    被害人陷於錯誤，因此為財產上處分為要件，且有既、未遂
    之分。換言之，只要犯罪行為人基於不法所有之意圖及詐欺
    故意，著手於詐欺行為之實行，使被害人陷於錯誤而將財物
    交付者，即為既遂。以現行電信詐欺集團之犯罪模式，行為
    人為避免犯罪易被發覺並特意造成資金流向斷點，往往使用
    人頭帳戶之方式，詐欺被害人將款項匯至人頭帳戶中，因該
    帳戶之存摺、提款卡等物均為犯罪行為人所掌握，於被害人
    匯款至人頭帳戶時起至警察受理報案通知金融機關列為警示
    帳戶而凍結其內款項時止，犯罪行為人處於隨時得領取人頭
    帳戶內款項之狀態，顯對帳戶內之款項具有管領力，則於被
    害人將財物匯至人頭帳戶內時，即屬詐欺取財既遂，不因其
    後該帳戶被警示、凍結，犯罪行為人未能或不及領取反而成
    為未遂犯（最高法院110 年度台上字第5577號判決意旨參照
    ）。又按洗錢防制法於105 年12月28日修正公布，並於106
    年6 月28日生效施行，其立法目的在於防範及制止因犯第3
    條所列之特定犯罪而取得或變得之財物或財產上利益及其之
    孳息，藉由包含處置（即將特定犯罪所得直接予以移轉或變
    更）、分層化（即以迂迴層轉、化整為零之多層化包裝方式
    ，掩飾或隱匿特定犯罪所得）及整合（即收受、持有或使用
    他人之特定犯罪所得，使之回流至正常金融體系，而得以合
    法利用享受）等各階段之洗錢行為，使其形式上轉換成為合
    法來源，以掩飾或切斷特定犯罪所得與犯罪之關聯性，而藉
    以逃避追訴、處罰（最高法院109 年度台上字第3116號判決
    意旨參照）。而行為人提供金融帳戶供他人使用，嗣後被害
    人雖匯入款項，然此時之金流仍屬透明易查，在形式上無從
    合法化其所得來源，未造成金流斷點，尚不能達到掩飾或隱
    匿特定犯罪所得之來源、去向及所在之作用，然若行為人一
    旦參與後續之轉匯、提款等行為，即產生遮斷資金流動軌跡
    以逃避國家追訴、處罰之效果，屬洗錢防制法第2 條所稱之
    洗錢行為，而成立同法第14條第1 項一般洗錢罪。本案被告
    提供系爭帳戶帳號及該帳戶之網路銀行帳號、密碼給「長宏
    KT」，使遭詐欺之告訴人將款項匯入系爭帳戶後，得由被告
    提領現金而出，並藉此製造金流之斷點，致無從追查該詐欺
    所得款項之去向、所在，是見被告主觀上有掩飾及隱匿該詐
    欺犯罪所得之犯意，又被告所屬之詐欺集團利用系爭帳戶受
    領詐欺犯罪所得，已著手於洗錢之行為，被告雖因提領另案
    被害人陳建財遭同詐欺集團詐欺之款項後，旋為警查獲，始
    未及提領本案告訴人匯入之款項，然系爭帳戶網路銀行之帳
    號、密碼既已經被告告知「長宏KT」，則至系爭帳戶列為警
    示帳戶而凍結其內款項時止，被告所屬之詐欺集團成員顯處
    於隨時得轉匯以取得系爭帳戶內款項之狀態，對該款項具有
    管領力，揆諸上開說明，於告訴人將財物匯至系爭帳戶時，
    即屬詐欺取財既遂，惟本案迄至系爭帳戶遭警示而凍結交易
    前，被告所屬之詐欺集團成員均未將犯罪所得以網路銀行方
    式轉匯至其他帳戶，即未能達到掩飾、隱匿此部分詐欺犯罪
    所得之去向及所在之結果，被告洗錢之犯行應僅止於未遂階
    段，應成立一般洗錢未遂罪，是核被告所為，係犯刑法第33
    9 條之4 第1 項第2 款之三人以上共同詐欺取財罪、洗錢防
    制法第14條第2 項、第1 項之洗錢未遂罪。又本案同詐欺集
    團成員雖係冒用健保局、警方之名義，撥打電話詐欺告訴人
    ，然被告於本案詐欺犯罪中係分擔提供系爭帳戶及提領詐欺
    不法所得之行為，未參與直接對告訴人詐欺，亦無證據可佐
    渠知悉同詐欺集團之不詳成員之具體詐欺手法，是尚難對渠
    遽論以刑法第339 條之4 第1 項第1 款之冒用公務員名義為
    詐欺取財罪，併此敘明。
㈡、被告與「苗小姐」、「長宏KT」及其等所屬之詐欺集團成員
    間，有犯意聯絡及行為之分擔，應論以共同正犯。公訴意旨
    雖認真實姓名年籍不詳之「惜福」，亦屬本案之共同正犯，
    惟查，本案告訴人係經假冒健保局人員之人、假冒為新北市
    政府警察局刑事一組楊宗霖警員之人以前述方式詐欺，而據
    被告於警詢之供述，其係在臉書上看到徵才廣告，與自稱「
    苗小姐」之人聯繫後，後轉與LINE暱稱為「長宏KT」之人聯
    繫，而為本案提供系爭帳戶等行為等語（見偵35444 卷第19
    至20頁），就本案詐欺告訴人部分之行為，未見有自稱為「
    惜福」之人有何共同正犯間之犯意聯絡或行為分擔，公訴意
    旨此處所載，容有誤會，併此敘明。
㈢、被告所犯三人以上共同詐欺取財、一般洗錢未遂罪之行為，
    於告訴人將款項匯入系爭帳戶之際，非但完成侵害其等個人
    財產法益之詐欺取財行為，同時並侵害國家社會法益，二者
    局部重合，侵害法益不同，應依刑法第55條之規定，從一重
    之三人以上共同詐欺取財罪論處。
㈣、爰審酌現今社會詐欺事件層出不窮、手法日益翻新，政府及
    相關單位無不窮盡心力追查、防堵，大眾傳播媒體更屢屢報
    導民眾被詐欺，甚至畢生積蓄因此化為烏有之相關新聞，本
    案被告正值青壯，不思依循正途獲取穩定經濟收入，竟為獲
    取「長宏KT」所稱與其所付勞力顯不相當之高額報酬，輕易
    允諾受「長宏KT」之指示，提供系爭帳戶資料以提領告訴人
    遭詐欺而匯入之款項，所為應受相當非難；惟念及其犯罪後
    坦承所有犯行，核與洗錢防制法第16條第2 項在偵查或審判
    中自白減刑之規定相符，告訴人本案遭詐欺匯入之款項，因
    遭系爭帳戶嗣經警示，而未遭提領，告訴人所受之損害尚非
    不可回復，且被告所犯之一般洗錢部分，核與刑法第25條第
    2 項得按既遂犯之刑度減輕之規定相符；暨其自陳為高職畢
    業之智識程度，做臨時工，日薪約1,100 元，未婚，無扶養
    人口之生活狀況（見金訴卷第49頁）等一切情狀，量處如主
    文所示之刑。
四、沒收部分：
    按犯罪所得，屬於犯罪行為人者，沒收之；前2 項之沒收，
    於全部或一部不能沒收或不宜執行沒收時，追徵其價額，刑
    法第38條之1 第1 項前段、第3 項定有明文。又按共同正犯
    犯罪所得之沒收、追徵，應就各人所分得之數為之。所謂各
    人「所分得」之數，係指各人「對犯罪所得有事實上之處分
    權限」而言。因此，若共同正犯各成員內部間，對於犯罪所
    得分配明確時，應依各人實際所得宣告沒收（最高法院107
    年度台上字第2989號判決意旨參照）。本案被告於提領另案
    被害人陳建財遭同詐欺集團詐欺之款項時，即為警查獲，而
    未能取得任何報酬等情，據被告於警詢供陳明確（見偵3544
    4 卷第22頁），且卷查並無其他積極證據足認被告確有因本
    案犯行實際獲得何犯罪所得，本院自無從宣告沒收。至本案
    告訴人匯入系爭帳戶之款項，雖迄今仍未發還告訴人，有中
    華郵政股份有限公司三重郵局110 年10月27日重營字第1101
    800354號函在卷可參（見金訴卷第53頁），然系爭帳戶於10
    9 年9 月3 日17時28分30秒經列為警示帳戶而凍結交易，業
    如前述，自難認被告對於該款項仍有事實上處分權，本院就
    此即難予宣告沒收或追徵，併此敘明。
據上論斷，應依刑事訴訟法第273 條之1 第1 項、第299 條第1
項前段，洗錢防制法第14條第2 項、第1 項，刑法第11條前段、
第28條、第339 條之4 第1 項第2 款、第55條，刑法施行法第1
條之1 第1 項，判決如主文。
本案經檢察官林郁璇提起公訴，檢察官江佩蓉到庭執行職務。
中    華    民    國   110    年    11    月    19    日
                  刑事第十一庭  法  官  施吟蒨
以上正本證明與原本無異。
如不服本判決應於收受判決後20日內向本院提出上訴書狀，並應
敘述具體理由；其未敘述上訴理由者，應於上訴期間屆滿後20日
內向本院補提理由書（均須按他造當事人之人數附繕本）「切勿
逕送上級法院」。
                                書記官  張如菁
中    華    民    國   110    年    11    月    19    日
附錄論罪科刑法條：
洗錢防制法第14條第1 項
有第二條各款所列洗錢行為者，處 7 年以下有期徒刑，併科新
臺幣 5 百萬元以下罰金。
前項之未遂犯罰之。
前二項情形，不得科以超過其特定犯罪所定最重本刑之刑。
　
刑法第339 條之4 第1 項第2 款
犯第 339 條詐欺罪而有下列情形之一者，處 1 年以上 7 年以
下有期徒刑，得併科 1 百萬元以下罰金：
一、冒用政府機關或公務員名義犯之。
二、三人以上共同犯之。
三、以廣播電視、電子通訊、網際網路或其他媒體等傳播工具，
    對公眾散布而犯之。
前項之未遂犯罰之。